【裁判字號】    95,台上,772
【裁判日期】    950216
【裁判案由】    擄人勒贖等罪
【裁判全文】
最高法院刑事判決              九十五年度台上字第七七二號
   上 訴 人  丁○○
                     號（在押，另案借提執行中）
             甲○○
                    （在押，另案借提執行中）
             乙○○
                     號在押.
             丙○○
上列上訴人等因擄人勒贖等罪案件，不服台灣高等法院台南分院
中華民國九十四年十一月十日第二審判決（九十四年度上重訴字
第六六四號，起訴案號：台灣台南地方法院檢察署九十二年度偵
字第九六三一、一○三四六、一○六七九、一三六二八號），提
起上訴；甲○○擄人勒贖部分，經原審法院依職權逕送審判，視
為被告已提起上訴，本院判決如下：
    主  文
原判決關於丁○○、甲○○、乙○○共同意圖勒贖而擄人，而故
意殺人；丙○○共同意圖勒贖而擄人部分撤銷，發回台灣高等法
院台南分院。
其他上訴駁回。
    理    由
一、撤銷部分
本件原判決認定上訴人丁○○、甲○○與乙○○、丙○○兄弟因
施用毒品而認識。丁○○、甲○○無工作維生，且吸毒成癮，需
款急迫；乙○○從事零工，亦無經濟能力支付吸毒開銷；丙○○
為乙○○胞弟；鐘錦凰為丙○○女友，二人在高雄縣燕巢鄉○○
村○○路二十七之六號租屋同居，丙○○亦急於改善經濟狀況。
丁○○、甲○○、乙○○與丙○○四人獲悉張丁仁（綽號「發仔
」，販賣毒品有相當積蓄，乃於民國九十二年七月間，萌生意圖
勒贖而擄人犯意，藉口曾向張丁仁購買海洛因時，因張丁仁添加
葡萄糖出售予丁○○，即共同商議擄人勒贖。於得知張丁仁以友
人蘇家儀名義向林金誠租用八Ｓ─五三六一號小客車後，即於同
年八月十六日晚上十時三十分許，由丁○○、甲○○與乙○○三
人，輪流至高雄縣大社鄉○○村○○路三三八巷二十三號張丁仁
住處附近等候，伺機在八Ｓ─五三六一號小客車安置衛星定位追
蹤器，以利追蹤張丁仁去向，終於同月十七日五時許安裝成功。
嗣於同日上午六時許，丁○○等人經由連接衛星定位追蹤器個人
掌上型數位電腦（ＰＤＡ）發現張丁仁在高雄市○○區○○路「
頑皮家族休閒育樂廣場」，丁○○、甲○○二人旋即攜帶原判決
附表一編號二至十一、十三至十四所示槍彈至丙○○住處與丙○
○、乙○○會合。由丁○○駕駛ＺＰ─四九一六號小客車搭載甲
○○、乙○○、丙○○，而由丁○○持原判決附表一編號十所示
制式手槍，甲○○持原判決附表一編號八所示制式手槍，與乙○
○、丙○○前往「頑皮家族休閒育樂廣場」後門停車場等候，將
丁○○所駕駛小客車停於張丁仁小客車旁埋伏，同日上午七時三
十分許，丁○○等人見張丁仁獨自步出「頑皮家族休閒育樂廣場
」時，即由甲○○抱住張丁仁，丁○○、乙○○用手銬銬住張丁
仁，致使其不能抗拒，隨即強押張丁仁進入ＺＰ─四九一六號小
客車，擄得張丁仁，強取其所駕駛八Ｓ─五三六一號小客車鑰匙
後，在該小客車內搜得張丁仁所有安非他命二兩及海洛因一錢。
隨後由丁○○駕駛ＺＰ─四九一六號小客車，搭載甲○○、乙○
○，甲○○及乙○○於車內押住張丁仁，丙○○駕駛八Ｓ─五三
六一號小客車尾隨在後，因而妨害張丁仁使用八Ｓ─五三六一號
小客車權利，丁○○等人遂將張丁仁押至高雄縣大社鄉觀音山上
某處勒索新台幣（下同）三十萬元或等價毒品，經張丁仁討價還
價，以十二萬元及十錢海洛因達成協議。嗣於同日上午九時三十
分許，脅迫張丁仁打電話給其母親李英花準備十二萬元，約定於
同日下午二時三十分許，由甲○○、丙○○前往張丁仁住處向李
英花取款。迄下午二時三十分許，丁○○、乙○○，押張丁仁至
同上燕巢鄉橫山村附近等候，甲○○則駕駛六Ｗ─八九八五號小
客車搭載丙○○至張丁仁住處，未遇李英花，僅遇見張丁仁胞弟
張哲榮，甲○○遂向張哲榮稱：「是你哥哥張丁仁要我來向你媽
媽拿錢，你媽媽在不在？」等語，張哲榮於電話中告知張丁仁，
母親李英花不在家後，甲○○、丙○○即駕車離去，前往同上燕
巢鄉橫山村附近與丁○○、乙○○會合，並令張丁仁再撥打電話
與李英花聯絡，囑乃母務必備妥十二萬元，並再次約在高雄縣大
社鄉○○路七號「大社加油站」旁香腸攤交付贖金。同日下午三
時三十分許，由甲○○駕駛八Ｓ─五三六一號小客車，張丁仁坐
於車內後座右邊靠窗處，乙○○、丙○○分坐於張丁仁旁控制張
丁仁，至同上大社鄉○○路七號大社加油站旁香腸攤，向李英花
取得十二萬元。丁○○等人於取得贖金十二萬元後，猶未滿足，
復向張丁仁強索毒品海洛因，囑其撥打電話給綽號「偉仔」拿出
海洛因充當贖款，並約在高雄市某處取贖。丁○○等人至約定處
所後，發現「偉仔」偕同他人到場，不敢前往取贖。為繼續向張
丁仁勒贖，乃於同月十七日晚上九時二十四分許，將張丁仁押回
丙○○租屋處。丁○○即命張丁仁繼續聯繫「偉仔」者獨自赴約
，但仍未能如願。丁○○、甲○○、乙○○與丙○○乃以手銬反
銬張丁仁雙手，以黑色膠帶及米黃色膠帶纏繞其眼睛、嘴巴及以
背帶與米黃色膠帶綁住其雙腳。同月十八日凌晨三時許，丁○○
、甲○○、乙○○及丙○○等人朋分十二萬元贖款後，因張丁仁
一直未能聯繫「偉仔」，丁○○、甲○○與乙○○三人，乃外出
打電動玩具，丙○○則在租屋處睡覺。丁○○、甲○○及乙○○
外出時，囑住在丙○○住處內之鐘錦凰看管張丁仁，鐘錦凰未予
回應。直至同（十八）日凌晨六時三十分許，丁○○、甲○○及
乙○○返回丙○○租處時，見張丁仁仍未聯繫「偉仔」取得毒品
，渠等三人即共同基於傷害犯意，分持鋁棒、木棒及不明銳器等
物毆打張丁仁頭部及腳部，致其頭部受傷血流如注；張丁仁大聲
呼救，並奮力扺抗，於反抗過程中，咬傷甲○○。丁○○、甲○
○與乙○○三人，乃升高犯意，明知口、鼻部為人體呼吸道，均
屬人體要害，且呼吸道如遭堵塞，將無法呼吸，在極短時間內，
即足以致人於死亡，渠等仍於共同意圖勒贖，而擄人犯罪行為中
，基於共同殺害張丁仁之不確定故意，或以木棒、鋁棒繼續攻擊
張丁仁頭部，或由乙○○、甲○○以黑色、米黃色膠帶纏繞張丁
仁口鼻，導致張丁仁受有鼻子頰管斷裂，右眉端上方銳器割刺傷
，張丁仁終因呼吸道受阻不能呼吸，當場在丙○○租屋處內窒息
死亡。丁○○、甲○○及乙○○發現張丁仁死亡後，乃利用當（
十八）日清晨七時許，人煙稀少時，共同基於遺棄屍體犯意，將
張丁仁屍體抬至八Ｓ─五三六一號小客車，由丁○○駕駛該車，
搭載乙○○及張丁仁屍體，甲○○則自行駕駛六Ｗ─八九八五號
小客車，尾隨在後，四處尋找棄屍地點。由同上燕巢鄉○○○○
○道台一線經由高雄縣岡山鎮、路竹鄉、湖內鄉及台南市○○街
、台南縣仁德鄉○○路、新化鎮○○街等地，約於是日下午二時
許，駛至台南縣新化鎮○○里○○○○○道路時，見該處僻靜，
人煙罕至，即將車輛停放該處，並拆下八Ｓ─五三六一號小客車
上音響（未據告訴）及衛星定位追蹤器後，將張丁仁屍體連同八
Ｓ
─五三六一號小客車，一併棄置於前揭九層嶺礁坑高分四八支十
四號電桿附近產業道路旁後，始由甲○○駕駛六Ｗ─八九八五號
小客車搭載丁○○、乙○○返回丙○○租屋處。迄同月二十日上
午十時三十分許，經路人萬孟徹發現報警而查獲。因而維持第一
審關於論處丁○○、甲○○、乙○○共同意圖勒贖而擄人，而故
意殺人（丁○○死刑，甲○○、乙○○均無期徒刑）；丙○○共
同意圖勒贖而擄人罪刑（有期徒刑十二年）部分之判決，駁回其
在第二審之上訴。固非無見。惟查：（一）擄人勒贖罪，須行為
人自始有使被害人以財物取贖人身之意思，如使被害人交付財物
，別有原因，為達其取得財物之目的，而剝奪被害人之自由者，
除應成立其他財產上之犯罪或牽連犯妨害自由罪外，要無成立擄
人勒贖罪之餘地。丁○○於偵審中辯稱：本件係因其向被害人張
丁仁購買毒品，張丁仁交付之海洛因純度不足而產生糾紛，伊不
甘受騙，欲向張丁仁討回公道，而邀集甲○○等人協助，以控制
張丁仁行動自由之方式施加壓力，要求張丁仁賠償十二萬元及向
藥頭「偉仔」索取毒品一兩之損失，並非擄人勒贖等語。倘若不
虛，上訴人如係為達成取得賠償之目的，而剝奪張丁仁之行動自
由，並非自始有使張丁仁以財物取贖人身之意思，能否逕行論以
擄人勒贖罪，即有再行斟酌之餘地。原判決未詳加調查，僅於理
由欄略謂：「被害人張丁仁業已死亡，自已無從取得被害人張丁
仁之供述，以說明被告等人所稱各事，是否屬實」等語之一端，
遽認上訴人之辯解不足採信，殊不足以昭折服，委有職權調查未
盡及判決理由欠備之違誤。（二）刑法第十三條第一項規定「行
為人對於構成犯罪之事實，明知並有意使其發生者，為故意」，
此即學理上所稱之直接故意，須行為人對於構成犯罪之事實具備
明知及有意使其發生之兩個要件。同法條第二項規定「行為人對
於構成犯罪之事實預見其發生，而其發生並不違背其本意者，以
故意論」，此即學理上所稱之間接故意，其與直接故意雖同屬故
意之範疇，於行為人之意思決定內涵究有不同。原判決理由先謂
：「本件被告丁○○、甲○○、乙○○三人，於毆打被害人張丁
仁時，因被害人張丁仁喊叫求救，及被告甲○○遭被害人張丁仁
反咬一口；此時，被告甲○○、丁○○、乙○○三人，為防止被
害人張丁仁再出聲喊救，以免擄人勒贖犯行曝光，被告丁○○、
甲○○、乙○○三人，乃基於一個共同意思，一邊持足以傷人鋁
棒、木棍毆打人體脆弱頭部，同時一邊以膠帶，黏貼被害人張丁
仁口鼻部位，使得被害人張丁仁死亡。由被告丁○○、甲○○、
乙○○黏貼膠帶，封住被害人張丁仁口鼻及攻擊被害人張丁仁頭
部行為觀之，足以證明，被告丁○○、甲○○、乙○○三人，『
有致被害人張丁仁於死決心』」等語，似指丁○○、甲○○、乙
○○三人殺害張丁仁係基於直接之故意；嗣又謂：「渠等三人，
亦能預見被害人死亡結果發生，復不違背其等本意，被告丁○○
、甲○○、乙○○三人間，顯共同具有『殺人不確定故意』，自
應同負意圖勒贖而擄人，而故意殺人既遂刑責」等詞，就丁○○
、甲○○、乙○○三人殺害張丁仁之行為，究係基於直接故意抑
間接故意，前後論敘相互齟齬，復有判決理由矛盾之違法。（三
）科刑判決書，須先認定犯罪事實，然後於理由內敘明其認定犯
罪所憑之證據，方足以資論罪科刑，如認定事實與其所採用之證
據，及認定之理由不相適合，即屬理由矛盾，其判決當然為違背
法令。原判決事實認定：「於九十二年八月十七日上午六時許，
丁○○等人，經由連接衛星定位追蹤器個人掌上型數位電腦（Ｐ
ＤＡ）發現張丁仁在高雄市○○區○○路『頑皮家族休閒育樂廣
場』，丁○○、甲○○二人，旋即攜帶上開附表一編號二至十一
、十三至十四所示槍彈，至上揭丙○○住處，與丙○○、乙○○
會合。由丁○○駕駛ＺＰ─四九一六號小客車，搭載甲○○、乙
○○、丙○○，並由丁○○持上開附表一編號十所示制式手槍；
甲○○持附表一編號八所示制式手槍，與乙○○、丙○○前往『
頑皮家族休閒育樂廣場』，在『頑皮家族休閒育樂廣場』後門停
車場等候，發覺張丁仁所駕駛八Ｓ─五三六一號小客車後，丁○
○即將所駕駛小客車，停於張丁仁小客車旁埋伏，迨於九十二年
八月十七日上午七時三十分許，丁○○等人，見張丁仁獨自步出
『頑皮家族休閒育樂廣場』時，即由甲○○抱住張丁仁，丁○○
、乙○○用手銬，銬住張丁仁，致使張丁仁不能抗拒，隨即強押
張丁仁進入ＺＰ─四九一六號小客車，擄得張丁仁……丁○○等
人，遂將張丁仁押至高雄縣大社鄉觀音山上某處，向張丁仁勒索
三十萬元或等價毒品，經張丁仁討價還價，以十二萬元及十錢海
洛因達成協議」等語。嗣於理由欄則引據：丁○○之供詞謂：「
當天我載甲○○、乙○○與丙○○，至『釣蝦場』外等候被害人
張丁仁；約等半小時，我們用槍抵住張丁仁，再將他押上車；由
丙○○駕被害人張丁仁的車，另由我駕駛我的ＺＰ─四九一六號
小客車，搭載被害人張丁仁及乙○○、甲○○，將被害人張丁仁
押至觀音山」等語（詳九六三一號偵查卷(一)第一五六頁及背面）
。及甲○○於偵查中所供：「到『釣蝦場』，是丁○○、乙○○
及我，去時我自後面抱住被害人張丁仁，丁○○、乙○○其中一
人有槍，他們二人，在我抱住被害人張丁仁後，就用手銬銬住他
；當天有我、丁○○、丙○○與乙○○共有四人，去綁被害人張
丁仁」等詞為論罪之依據。其認定上訴人等犯罪之地點前曰在「
頑皮家族休閒育樂廣場」，後謂在「釣蝦場」，其事實之記載與
理由之說明不相一致，併有判決理由矛盾之違法。上訴意旨指摘
原判決違法，尚非全無理由，應認原判決關於丁○○、甲○○、
乙○○共同意圖勒贖而擄人，而故意殺人；丙○○共同意圖勒贖
而擄人罪部分有發回更審之原因。
二、駁回部分
（一）丁○○未經許可持有手槍部分
按刑事訴訟法第三百七十七條規定：上訴於第三審法院，非以判
決違背法令為理由，不得為之。是提起第三審上訴，應以原判決
違背法令為理由，係屬法定要件。如果上訴理由狀並未依據卷內
訴訟資料，具體指摘原判決不適用何種法則或如何適用不當，或
所指摘原判決違法情事，顯與法律規定得為第三審上訴理由之違
法情形，不相適合時，均應認其上訴為違背法律上之程式，予以
駁回。本件原判決認定上訴人丁○○明知可發射子彈具有殺傷力
仿BERETTA-廠半自動手槍製造之金屬玩具槍換裝土造金屬槍機、
槍管而成手槍及具有殺傷力子彈，均為違禁物，非經主管機關許
可，不得持有，乃於九十一年間某日，基於防身目的向綽號「阿
木」之成年男子，以不詳價格，購買具有殺傷力仿BERETTA-廠半
自動手槍製造金屬玩具槍換裝土造金屬槍機、槍管而成手槍（含
彈匣一個，槍枝管制編號0000000000，原判決附表一編號一所示
）一支及子彈數十發（原判決附表一編號十二、十五所示），而
未經許可，持有具有殺傷力之槍彈；另丁○○與甲○○，又基於
防身目的，基於共同持有槍彈犯意，於九十二年五、六月間，由
丁○○以四十萬元價格，向梁寶貴（「貴兄」）購得原判決附表
一編號十所示制式手槍、編號十三所示改造手槍、編號十四所示
改造手槍及子彈（即原判決附表一編號二至七、九、十一所示）
。另由甲○○以二十五萬元價格，向張錦裕（「蛟龍」）購得原
判決附表一編號八所示制式手槍。平日由甲○○持有原判決附表
一編號八所示制式手槍，丁○○持有原判決附表一編號十所示制
式手槍、編號十三所示改造手槍、編號十四所示改造手槍，二人
共同持有上開子彈等情。因而維持第一審關於論處丁○○共同未
經許可，持有手槍罪刑之判決，駁回其在第二審之上訴，已綜核
全部卷證資料，詳加斟酌論斷，敘明其所憑之證據及認定之理由
，而以上訴人等否認犯罪所持之辯解為不足採，予以指駁綦詳，
俱有卷存之證據資料可資覆按。從形式上觀察，並無判決違背法
令之情形存在。查丁○○以四十萬元價格，向梁寶貴購得原判決
附表一編號十所示制式手槍、編號十三所示改造手槍、編號十四
所示改造手槍及子彈，有前揭槍彈扣案可證．而該等槍彈送鑑定
，均具殺傷力，復有內政部警政署刑事警察局槍彈鑑定書在卷可
稽（九六三一號偵查卷(四)第四八至八六頁，鑑定文號及有無殺傷
力，如原判決附表一編號二至十一、十三至十四所示），原判決
已詳敘其所憑之證據及認定之理由，並無判決理由欠備之違誤；
復按槍砲彈藥刀械管制條例第十八條第四項規定：「犯本條例之
罪，於偵查或審判中自白，並供述全部槍砲、彈藥、刀械之來源
及去向，因而查獲或因而防止重大危害治安事件之發生者，減輕
或免除其刑」。卷查甲○○於九十二年八月三十一日凌晨五時四
十分許，駕駛六Ｗ─八九八五號小客車搭載丁○○途經台南市○
○○路○段三一五巷一弄二十四號前，為警查扣原判決附表一編
號一至十一所示槍彈。丁○○經警查獲後，於偵訊時除供承上開
事實外，並同意帶同警方於同日下午三時二十分許前往高雄縣湖
內鄉○○路○段三十一巷三號前，在ＺＰ─四九一六號小客車內
扣得原判決附表一編號十二所示子彈。其後又於同年九月九日下
午四時三十分許，再帶同警方至同上湖內鄉○○○街三十二號廢
棄工廠一只木櫃中，取獲原判決附表一編號十三至十五所示槍彈
。則丁○○係經警查獲後，始供述其餘槍彈藏放處所，並未因而
查獲或防止重大危害治安事件發生，縱於偵審中自白持有上開槍
彈犯行，仍不符槍砲彈藥刀械管制條例第十八條第四項要件，原
判決未予減輕其刑，其適用法則，仍無違誤。又按刑事訴訟法所
稱依法應於審判期日調查之證據，係指與待證事實有重要關係，
在客觀上顯有調查必要性之證據而言，故其範圍並非漫無限制，
必其證據與判斷待證事實之有無，具有關連性，得據以推翻原判
決所確認之事實，而為不同之認定，若僅係枝節性問題，或所證
明之事項已臻明瞭，當事人聲請調查之證據，僅在延滯訴訟，甚
或就同一證據再度聲請調查，自均欠缺其調查之必要性，原審未
依聲請為無益之調查，皆無違法可言。丁○○既供稱以四十萬元
價格，向梁寶貴購得原判決附表一編號十所示制式手槍、編號十
三所示改造手槍、編號十四所示改造手槍及子彈，既有該等扣案
之槍彈在卷可證，其未經許可，持有手槍行為，事證已臻明確，
自無再傳訊梁寶貴命與其對質之必要，原審未為無益之調查，復
無應於審判期日調查之證據未予調查之違法。丁○○上訴意旨置
原判決上開明確論斷於不顧，對原審取捨證據及證據證明力判斷
之審判職權行使，任憑己見，再為事實上之爭辯，與法律規定得
為第三審上訴理由之違法情形，不相適合，此部分上訴為違背法
律上之程式，應予駁回。
（二）甲○○未經許可持有手槍部分
查上訴期間為十日，自送達判決後起算，刑事訴訟法第三百四十
九條前段定有明文。又依同法第三百五十一條第一項規定：「在
監獄或看守所之被告，於上訴期間內向監所長官提出上訴書狀者
，視為上訴期間內之上訴」。第三項規定：「監所長官接受上訴
書狀後，應附記接受之年、月、日、時，送交原審法院」。故如
逾期始向監所長官提出上訴書狀，即無視為於上訴期間內上訴之
餘地，縱該監所長官私以郵寄方式將上訴書狀轉至原審法院，仍
不得將其已逾期上訴情事，視為係在上訴期間內提起上訴。本件
上訴人甲○○因未經許可持有手槍案件，經原審判決後於九十四
年十二月五日送達於甲○○收受，有送達證書附卷可按，其上訴
期間，因上訴人羈押於台灣高雄看守所，並無在途期間可資扣除
，是其上訴期間屆滿日應為同月十五日。甲○○遲至同月十六日
始具狀向台灣高雄看守所提起上訴，有台灣高雄看守所收受訴狀
戳詳載日期可憑，顯已逾期，此部分之上訴亦非合法，應予駁回
。
（三）丁○○變造特種文書部分：
按刑事訴訟法第三百七十六條所列各罪之案件，經第二審判決者
，不得上訴於第三審法院，法有明文。本件丁○○變造特種文書
部分，原判決係依刑法第二百十二條論罪科刑，核屬刑事訴訟法
第三百七十六條第一款之案件。依首開說明，既經第二審判決，
自不得上訴於第三審法院，丁○○一併提起上訴（未聲明一部上
訴者，視為全部上訴），顯為法所不許，此部分應併予駁回。
據上論結，應依刑事訴訟法第三百九十五條前段、第三百九十七
條、第四百零一條，判決如主文。
中    華    民    國  九十五  年    二    月   十六   日
                      最高法院刑事第二庭
                          審判長法官  紀  俊  乾
                                法官  黃  正  興
                                法官  陳  東  誥
                                法官  池  啟  明
                                法官  洪  佳  濱
      本件正本證明與原本無異
                                      書  記  官
中    華    民    國  九十五  年    二    月   十七   日
                                                    Ｍ


司法院資訊處製作；財團法人民間司法改革基金會備份。
